臺灣高等法院民事判決　　　　　　　　 94年度上易字第324號
上　訴　人　慶豐商業銀行股份有限公司
法定代理人　黃世惠
訴訟代理人　王藹芸律師
被　上訴人　乙○
　　　　　　甲○○
上　一　人
訴訟代理人　鄭文婷律師
上列當事人間塗銷所有權移轉登記事件，上訴人對於中華民國94
年1月31日臺灣士林地方法院93年度訴字第1032 號第一審判決提
起上訴，經本院於94年5月24日言詞辯論終結，判決如下：
    主  文
原判決廢棄。
乙○、甲○○就門牌號碼台北市○○區○○街493巷3弄4號3樓之
房屋所有權（建號：10321 ），所為贈與之債權行為及所有權移
轉之物權行為應予撤銷。
甲○○應將前項建物以贈與原因於民國93年5月10日向台北市士
林地政事務所所為之所有權移轉登記予以塗銷。
第一、二審訴訟費用，由被上訴人負擔。
    事實及理由
一、本件上訴人主張：訴外人香蓓兒生化科技股份有限公司（下
    稱香蓓兒公司）於民國92年11月26日邀同訴外人葉俊標、高
    俊明及被上訴人乙○為連帶保證人，向伊借款新台幣（下同
    ）200 萬元，約定借款期限自92年11月27日起至95年11月27
    日止，利息依年息8.88%計息，每期1個月，分36期，按期平
    均攤還本息。嗣香蓓兒公司僅繳納至 93年6月27日止，即未
    再履行，該債務依約定已視為全部到期，總計尚欠本金1,31
    2,476 元及利息、違約金。雖伊另在台灣台北地方法院（下
    稱台北地院）對香蓓兒公司、葉俊標、高俊明及乙○等 4人
    （下稱香蓓兒公司等4人）提起清償債務訴訟，並於 93年10
    月5 日達成訴訟上之和解，惟並未拋棄對於被上訴人提起本
    件詐害債權訴訟之權利。嗣伊於 93年6月29日調取乙○所有
    坐落於台北市○○區○○段1小段10321建號即門牌號碼台北
    市○○區○○街493巷3弄4號3樓建物（下稱系爭房屋）之登
    記謄本時，始知系爭房屋業由乙○於93年5月3日無償贈與被
    上訴人甲○○，並於同月10日向台北市士林地政事務所為所
    有權之移轉登記，雖其等均辯稱系爭房屋於上開移轉前，係
    借名登記在乙○名下，然應負舉證責任；縱係借名登記，依
    土地法第43條之規定，其等亦不得對抗善意第三人，乙○於
    上開期間所剩餘之其他財產（即汽車、機車、股票等）既不
    足以清償前開連帶保證之債務，故其將系爭房屋無償贈與甲
    ○○，使其清償能力大受影響，顯有害於伊之債權。爰依民
    法第244 條第1、4項之規定，求為判決撤銷被上訴人間於93
    年5月3日就系爭房屋所為贈與之債權行為及同月10日所為之
    所有權移轉登記；及甲○○將上開所有權移轉登記塗銷。原
    審為上訴人全部敗訴之判決，上訴人提起上訴，聲明：(一)原
    判決廢棄。(二)被上訴人就系爭房屋所為贈與之債權行為及所
    有權移轉之物權行為應予撤銷。(三)甲○○應將系爭房屋以贈
    與原因於 93年5月10日向台北市士林地政事務所所為之所有
    權移轉登記予以塗銷。
二、被上訴人乙○、甲○○則以：乙○雖然有擔任香蓓兒公司之
    連帶保證人，惟系爭房屋實際上為甲○○所有，乙○僅是借
    名登記名義人，該房屋以贈與方式登記於實際所有權人甲○
    ○名下，自不構成詐害債權。系爭房屋及其所坐落之土地均
    是由甲○○之母即訴外人江麗萍出資自備款於 77年5月間以
    甲○○名義購置，嗣該房屋之貸款亦由甲○○負責繳納，80
    年間，江麗萍唯恐上開房地遭甲○○之妻即訴外人林素玲盜
    賣，故由甲○○於 82年7月間以乙○為登記名義人，將系爭
    房屋以贈與方式登記給乙○，乙○則立有字據載明不得擅自
    出售、設定或出租，交江麗萍保管，約定待前開顧忌消除後
    ，再由乙○移轉登記予甲○○。況乙○就該房屋所坐落土地
    並無應有部分所有權，倘該房屋判准回復登記為乙○所有，
    上訴人亦無法單獨拍賣該屋，其提起本訴恐將無訴之利益。
    另上訴人前對香蓓兒公司等4人提出之清償債務訴訟，已成
    立訴訟上和解，和解內容中亦載明上訴人拋棄其餘請求權，
    其不得再提起本件訴訟等語，資為抗辯。並聲明：上訴駁回
    。
三、查上訴人主張乙○為香蓓兒公司借款之連帶保證人，在該借
    款尚未清償完畢前，於93年5月3日將系爭房屋所有權以贈與
    原因移轉登記於甲○○，並於同年月10日辦妥所有權移轉登
    記；上訴人對香蓓兒公司等 4人提出之清償債務訴訟，於同
    年 10月5日已成立訴訟上和解等情，業據其提出貸款契約、
    土地及建物登記謄本、和解筆錄等為證（見原審卷第10、15
    至22、33至35頁），復為被上訴人所不爭執，應堪信為真實
    。是本件所應審究者，厥為：(一)上訴人提起本件訴訟有無訴
    之利益？(二)系爭房屋於93 年5月間為贈與行為及移轉登記於
    甲○○之前，乙○是否為所有權人？(三)又上開行為是否有損
    害上訴人之債權？茲分項詳析如后：
  (一)上訴人提起本訴有訴之利益：
  1.查房屋及土地為各別獨立之不動產物權客體，原無不得單獨
    處分之規定，且於土地及其上房屋不屬於同一人時，推定在
    房屋得使用期限內，有租賃關係，以實現各自之物上權利，
    此觀民法第66條、第425條之1等規定即明。系爭房屋如回復
    登記於乙○名下，雖乙○本無土地應有部分，惟尚無不得單
    獨拍賣、移轉情事。況據甲○○所聲請訊問之證人即擔任地
    政士工作之陳美女亦證述：「（問）系爭房屋過戶的話，除
    了甲○○以外，是否可以過戶給其他區分所有權人？（答）
    可以。」等語明確（見原審卷第74頁錄），因此甲○○辯稱
    系爭房屋不能單獨拍賣，上訴人提起本訴恐無訴之利益云云
    ，容有誤會。
  2.至於上訴人另在台北地院對香蓓兒公司、葉俊標、高俊明及
    乙○等4 人提起清償債務訴訟（ 即台北地院93 年度訴字第
    3892 號），雖於93年10月5日達成訴訟上和解，然核其和解
    之內容，僅在確認上訴人對於該4 人之借款債權而已，所拋
    棄者為上訴人對該4 人之債權，並無言及上訴人亦放棄本件
    塗銷所有權移轉登記訴訟進行之權利，因此，上訴人提起本
    訴之權利，自不受影響，甲○○抗辯上訴人提起本件訴訟無
    訴之利益云云，不足採信。
  (二)系爭房屋於93年5 月間為贈與行為及移轉登記於甲○○之前
    ，乙○是所有權人：
  1.被上訴人抗辯82年間系爭房屋借用乙○為登記名義人之過程
    ，雖據代為辦理登記事宜之證人陳美女到庭結證：「（問）
    關於系爭房屋所有權情形你是否瞭解？（答）當初是被上訴
    人母親買給甲○○的，所有權是甲○○的。（問）82年間為
    何要辦理登記？（答）朱媽媽說他出資買這房子，但他媽媽
    與甲○○的太太不和睦，所以才辦理，他媽媽並沒有提供任
    何的出資證明。（問）在今年5 月辦理的情形為何？（答）
    是雙方說要把之前辦理登記再過戶回來。（問）82年間辦理
    登記的部分，依謄本記載是贈與，究竟本件是借名登記還是
    贈與？（答）我那時候就知道是借名登記，但是當時並沒有
    借名登記，所以用贈與的方式辦理登記。」云云（見同上卷
    第71至73頁筆錄）。另被上訴人所提出之字據一紙亦記載：
    「本人保證自簽立本授權書日起，本人不得擅自出售、設定
    或出租本不動產，並本人自即日起將產權過戶相關證件一併
    交由家母江麗萍保管。立字人乙○，中華民國82年7 月10日
    」（見同上卷第129頁）。
  2.惟按民事訴訟法第355條第1項規定：「文書，依其程式及意
    旨得認作公文書者，推定為真正。」本件依上訴人所提建物
    登記謄本記載，系爭房屋原係甲○○所有，於82年7月22 日
    以贈與為原因將所有權移轉登記於乙○。乙○復於93年5 月
    10日將系爭房屋以贈與為原因，移轉登記於甲○○所有（見
    原審卷第22、40頁）。而建物登記謄本係地政事務所人員所
    製作之公文書，依前揭法條規定，應推定為真正，故被上訴
    人就系爭房屋主張係甲○○所有「借名登記」於乙○名下之
    事實，應負完全之舉證責任。證人陳美女於93年11月23日原
    審法官訊問：（關於系爭房屋所有權情形你是否瞭解？）答
    稱：「當初是被告母親買給被告甲○○的，所有權是甲○○
    的。」（82年間為何要辦理？）（按指所有權移轉登記於乙
    ○）「朱媽媽說他出資買這房子，但他媽媽與甲○○的太太
    不和睦，所以才辦理，他媽媽並沒有提供任何的出資證明。
    」被上訴人母親既未提供任何出資證明，該證人所為之傳聞
    證詞，自不能作為系爭房屋係借名登記於乙○名下之證據。
    又上開字據形式上之真正雖為上訴人所不爭執，但其實質之
    內容被上訴人既否認為真正，而該字據又為乙○所自書，自
    不能以此作為利己之證據。
　3.縱退萬步言，系爭房屋係借名登記於乙○名下，惟土地法第
    43條規定：「依本法所為之登記有絕對效力。」被上訴人間
    之債權債務關係，並不得對抗善意之第三人即上訴人。且借
    名登記為無名契約，性質與委任契約類同，應類推適用委任
    關係終止、消滅之規定，系爭房屋真正所有權人欲將所有權
    取回，亦應先終止與出借名義人間之無名契約，再辦理移轉
    登記。惟此成立或終止借名契約之債權行為，僅具相對效力
    ，並無法對抗上訴人，則系爭房屋93年5月10 日移轉登記於
    甲○○前，對上訴人而言，乙○仍為系爭房屋之所有權人，
    實堪認定。
  (三)乙○的前開行為有損害債權人之債權：
  1.按「債務人所為之無償行為，有害及債權者，債權人得聲請
    法院撤銷之。」、「債權人依第1 項之規定聲請法院撤銷時
    ，得並聲請命受益人回復原狀。」民法第244 條第1 項、第
    4 項前段分別有明文規定。又所謂連帶保證，係保證人對於
    債權人約定與主債務人連帶負擔全部債務履行而為之保證，
    其對於債權人明示與主債務人各負全部給付之責任，在債務
    體態上，亦屬民法第272條第1項所規定之連帶債務，亦即應
    就給付之全部負履行責任，並以其自己之責任財產為債權之
    共同擔保，倘連帶保證人之處分財產行為有害及債權者，債
    權人自得行使撤銷權。又連帶保證為保證人與主債務人連帶
    負債務履行責任之保證，具有連帶債務之性質，故債權人自
    得先向保證人為全部給付之請求，連帶保證人並無先訴抗辯
    權。
  2.撤銷權之行使，旨在保全債務人之責任財產，以確保債權人
    之債權，故僅債務人之行為，於行為時致債權人之債權不能
    獲得滿足，始得行使之，故民法第244條第1項所規定「有害
    及債權者」，係指債務人之行為，積極的減少財產，或消極
    的增加債務，因而使債權人之債權不能獲得清償之情形（參
    照最高法院88年台上字第1504號、81年台上字第207 號及77
    年台上字第784 號裁判意旨）。蓋債權人可保全之債務人責
    任財產，以債之關係成立時之狀態為準，債權發生當時之責
    任財產為債務人之信用基礎，乙○既為香蓓兒公司向上訴人
    借款之連帶保證人，其財產即為上訴人債權之總擔保，而如
    前所述，依土地法第43條規定所為之登記，應有公示之絕對
    效力，被上訴人間之內部關係為何，外人無從得知，況民法
    第758 條亦規定：「不動產物權，依法律行為而取得、喪失
    、及變更者，非經登記，不生效力。」故系爭房屋既於乙○
    擔任連帶保證人時登記為乙○所有，對於信賴登記效力之上
    訴人而言，系爭房屋即為上訴人債權之擔保，今乙○將其名
    下所有之系爭房屋贈與及移轉登記於甲○○，乙○於本院復
    自認其名下已無不動產，僅餘存款10多萬元（見本院卷第50
    頁筆錄）。顯不足清償上訴人之上開債務，故乙○上開無償
    贈與系爭房屋之行為，自有損害上訴人之債權，上訴人依民
    法第244條第1項規定，請求法院撤銷之，洵屬正當，應予准
    許。
四、從而，上訴人請求撤銷被上訴人間就系爭房屋之贈與行為與
    所有權之移轉行為，以及請求甲○○塗銷前開所有權移轉登
    記以回復原狀，均屬正當，應予准許。原審為上訴人敗訴之
    判決，自有違誤，無可維持。上訴意旨，執此指摘原判決不
    當，求予廢棄改判，為有理由，爰將原判決廢棄改判。
五、本件事實已臻明確，兩造其餘攻擊防禦方法及證據經予審酌
    ，核與判決結果不生影響，爰不再逐一論述，併此敘明。
據上論結，本件上訴為有理由，依民事訴訟法第450條、第78條
、第85條第1項前段判決如主文。
中　　華　　民　　國　　94　　年　　6 　　月　　 7　　日
                  民事第十七庭 審判長法  官  沈方維
                                     法  官  陳金圍
                                     法  官  王淇梓
正本係照原本作成。
不得上訴。
中　　華　　民　　國　　94　　年　　6 　　月　　7 　　日
　　　　　　　　　　　　　           書記官  吳碧玲
